---
title: "Poročilo pri predmetu Analiza podatkov s programom R"
author: "Žiga Potrebuješ"
output:
  pdf_document:
    latex_engine: xelatex
    includes:
      in_header: lib/styles.sty
---

```{r setup, echo=FALSE, results='hide', message=FALSE, warning=FALSE}
# Če želimo nastaviti pisave v PDF-ju, odkomentiramo
# in sledimo navodilom v programu.
#source("fontconfig.r", encoding = "UTF-8")

# Uvoz vseh potrebnih knjižnic
source("lib/libraries.r", encoding = "UTF-8")
```

# Izbira teme

V projektu bom analiziral spreminjanje BDP, BDP p.c., stopnjo rasti, indeks cen, stopnjo inflacije in stopnjo brezposelnosti v ZDA od leta 1950 do 2015. Analiziral bom tudi BDP po posameznih zveznih državah. Cilj je opaziti, kako se te spremenljivke spreminjajo skozi čas in kako se obnašajo v različnih časovnih obdobjih, ter opaziti katere zvezne države so najbogatejše in katere najrevnejše.

- http://www.multpl.com/us-gdp-inflation-adjusted/table
- http://www.multpl.com/us-real-gdp-per-capita
- http://www.multpl.com/us-real-gdp-growth-rate/table/by-year
- http://www.usinflationcalculator.com/inflation/consumer-price-index-and-annual-percent-changes-from-1913-to-2008/
- http://www.usinflationcalculator.com/inflation/historical-inflation-rates/
- http://www.multpl.com/unemployment/
- http://www.usgovernmentspending.com/gdp_by_state

***

# Obdelava, uvoz in čiščenje podatkov

```{r uvoz, echo=FALSE, results='hide', message=FALSE, warning=FALSE}
source("uvoz/uvoz.r", encoding = "UTF-8")
```

Iz različnih spletnih naslovov sem uvozil podatke. Ker je enih podatkov več (npr. že od leta 1929), drugih pa manj sem se odločil, da bom naredil razpon od let 1950-2015.


Primer kode, za uvoz in čiščenje tabele inflacij:
```{r razpredelnice, warning=FALSE, results='hide', message=FALSE}
naslov5 = "http://www.usinflationcalculator.com/inflation/historical-inflation-rates/"
usinf <- readHTMLTable(naslov5, which=1, encoding = "UTF-8", stringsAsFactors = FALSE)
usinf <- usinf[-c(1), c(1, 14)]
usinf[[1]] <- strapplyc(usinf[[1]], "([0-9]+)$") %>% as.numeric()
usinf[[2]] <- strapplyc(usinf[[2]], "^([-, 0-9.]+)") %>% as.numeric()
colnames(usinf) <- c("Letnica", "Stopnja inflacije (v %)")
usinf <- usinf %>% filter(Letnica <= 2014 & Letnica >= 1950)
usinf <- usinf %>% arrange(Letnica)
```

Čiščenje podatkov je potekalo po sledečem postopku:

- podatke sem pridobil iz spleta s pomočjo ukaza readHTMLTable
- če je imela tabela stolpce z nerelevantnimi podatki sem jih izpustil
- ker sem želel v prvem stolpcu vsake tabele letnico, ki jo je program prepoznal kot numerično vrednost in ne kot niz, sem iz prvih stolpcev pobral le cifre 0-9 (ki so bile na koncu niza), in jih zapisal kot numerično vrednost
- za lažjo obdelavo podatkov sem tudi v drugem stolpcu želel imeti numerične vrednosti. Zato sem zopet iz vsake celice vzel le cifre od 0-9, upošteval predznak - in dane vrednosti zapisal nazaj kot numerične vrednosti
- nato sem poimenoval stolpce
- dodal sem filter, ki mi je izpisal samo vrstice kjer je leto <= 2015 in leto >= 1950
- najbolj smiselna urejenost (predvsem za graf) se mi je zdela naraščujoča po letih, zato sem graf uredil po naraščujočih letnicah

Uvozil sem 6 tabel, vsako tabelo za svojo obravnavano spremenljivko. Podatke iz vseh tabel sem tudi združil v skupno tabelo, kot je prikazano spodaj. Spodaj je vzorec tabele za zadnjih nekaj let:

```{r skupna, echo=FALSE}
kable(head(skupna.tabela2[c(1, 2, 3, 4)]))
```

```{r skupna2, echo=FALSE}
kable(head(skupna.tabela2[c(1, 5, 6, 7)]))
```

Moje spremenljivke pa so:

- __Leto__ (1950-2015) - _številska spremenljivka_

- __BDP__ - _številska spremenljivka_

- __BDP p.c.__ - _številska spremenljivka_

- __Stopnja rasti__ - _številska spremenljivka_

- __Indeks cen__ - _številska spremenljivka_

- __Stopnja inflacije__ - _številska spremenljivka_

- __Stopnja brezposelnosti__ - _številska spremenljivka_

\pagebreak

# BDP

```{r graf1, echo=FALSE, warning=FALSE, results='hide', message=FALSE}
plot(graf1)
```

## Ugotovitve
V prvih desetletjih po 2. svetovni vojni vidimo, da je BDP Amerike rastel eksponentno. Za rast so imeli tudi odlične pogoje, saj vojno razdejanje Amerike ni doseglo v velikem obsegu. Ta leta so bila za Ameriko zelo pomembna, saj se je uveljavila kot svetovna velesila. V letih 1978-1982 se je BDP skoraj ustavil na približno 6.5 trilijonov $. Po letu 1982 pa BDP raste linearno. To je bilo obdobje, ko je veliko držav tudi opustilo komunizem in so posledično začele ujemati ZDA v BDP. V letu 2008 je svet opustošila recesija. Začela se je v Ameriki, vidimo tudi, da je BDP padel za približno pol trilijona $. V naslednjih nekaj letih pa si je ekonomija nekoliko opomogla in BDP zopet začne postopoma rasti.

   Če si ogledamo graf kot celoto, vidimo da BDP raste eksponentno v času do leta 2000. Po letu 2000 BDP raste občutno počasneje, vendar vseeno konstantno. 

\pagebreak

# BDP per capita

```{r graf2, echo=FALSE, warning=FALSE, results='hide', message=FALSE}
plot(graf2)
```

## Ugotovitve
BDP per capita vidimo da se skozi čas spreminja precej podobno kot BDP, le da ima nekoliko večja nihanja med leti. Predvidevam, da je razlog za tem odvisnost od še ene spremenljivke - števila prebivalcev. Ta pa se je po vojni zelo spreminjala. Kot zanimivost naj dodam, da je IMF leta 2015 ameriški BDP p.c. ocenil na 10. mesto, Svetovna banka na 9. mesto, CIA pa ga je postavila šele na 13. mesto.

\pagebreak

# Stopnja rasti

```{r graf3, echo=FALSE, warning=FALSE, results='hide', message=FALSE}
plot(graf3)
```

## Ugotovitve
Graf stopnje rasti me je nekoliko presenetil, saj je skozi celotno obravnavano obdobje zelo volatilen. Vidimo, da je rast v prvih letih po vojni ogromna. Če pa pogledamo povprečje grafa pa vidimo, da rast počasi pada, kar je tudi smiselno, saj je Amerika med najbolj razvitimi državami in je hitra rast na takem nivoju razvitosti zmeraj težja. 

\pagebreak

# Indeks cen

```{r graf4, echo=FALSE, warning=FALSE, results='hide', message=FALSE}
plot(graf4)
```

## Ugotovitve
Iz grafa indeksa cen, ki opisuje stopnje cen v potrošni košarici, sem ugotovil, da je kljub visoki stopnji rasti BDP-ja v prvih letih po vojni, naraščal počasi. To ugotovitev sem povezal z naslednjim grafom, ki je stopnja inflacije, ki kot vidimo v naslednjem grafu, je bila v začetku petdesetih letih prejšnjega stoletja izjemno visoka. Potem pa eksponentno raste do leta 1981. Po tem letu pa se eksponentna rast ustavi, vendar še naprej linearno narašča. V času recesije leta 2008 se indeks cen zmanjša a hitro začne zopet rasti.

\pagebreak

# Stopnja inflacije

```{r graf5, echo=FALSE, warning=FALSE, results='hide', message=FALSE}
plot(graf5)
```

## Ugotovitve
Iz grafa inflacije sem si pojasnil marsikateri pojav iz prejšnjih grafov. Kot sem že omenil, je bila inflacija v začetku petdesetih let izjemno visoka, leta 1951 je dosegla kar 7.9%. Do sedemdesetih let je v povprečju rastla. V letih 1974 ter 1979-1981 pa je bila neobičajno visoka, ko se je gibala okoli 11%. Ta čas so tudi označili kot obdobje podivjane inflacije. S tem pojavom bi lahko pojasnil obliko grafov BDP, BDP p.c. ter indeksa cen, saj se vsi rahlo prelomijo v tem obdobju. Po letu 1981 pa v povprečju stopnja inflacije pada. 

Omeniti velja tudi leti 1955 in 2009, ko inflacija celo pade pod 0%. V obeh primerih je omenjene deflacije 0.4%. Deflacija leta 1955 je bila še v obdobju, ko le-ta ni bila neobičajen pojav. Naslednja - leta 2009 pa je ravno v času krize. Nekatere države, npr. Kolorado so ta pojav poskusile rešiti z znižanjem minimalne plače, ki je povezana z stopnjo inflacije.

\pagebreak

# Stopnja brezposelnosti
```{r graf6, echo=FALSE, warning=FALSE, results='hide', message=FALSE}
plot(graf6)
```

## Ugotovitve
Kot zadnjo obravnavano spremenljivko sem vzel stopnjo brezposelnosti. Zanimala me je Phillipsova povezava med stopnjo brezposelnosti in stopnjo inflacije. V petdesetih letih je namreč trdil, da ima država visoko stopnjo brezposelnosti v času nizke inflacije in obratno. To teorijo je stagflacija - visoka stopnja brezposelnosti in inflacije - v sedemdesetih letih nekoliko spodkopala. Po mojem mnenju in ugotavljanju iz grafov med tema dvema spremenljivkama neka povezava vendarle obstaja, kljub opazovanjem iz sedemdesetih let. Prav lepa povezava pa se vidi v času krize, ko je stopnja inflacije izredno nizka - v 2009 celo negativna - stopnja brezposelnosti pa najvišja od leta 1950, z izjemo leta 1983.

\pagebreak

# Vizualizacija
```{r vizualizacija, echo=FALSE, results='hide', message=FALSE, warning=FALSE}
source("vizualizacija/vizualizacija.r", encoding = "UTF-8")
```

Najprej sem iz spletne učilnice uvozil zemljevid Amerike. Zaradi lepše oblike, sem zemljevid razdelil na kontinentalni del, brez Aljaske, nato pa sem še v drugem zemljevidu upošteval podatke za Aljasko in Havaje. S pomočjo zemljevidov sem analiziral BDP po posameznih zveznih državah in jih temu primerno tudi pobarval. 

## ZDA, brez Aljaske in Havajov
```{r zda_k, echo=FALSE, warning=FALSE, results='hide', message=FALSE}
plot(ZDA.K)
```
## Ugotovitve

Daleč največji delež ameriškega BDP-ja je BDP Kalifornije - kar dobrih 15%. Naslednja zvezna država po velikosti BDP-ja je Teksas - nekaj malega pod 10% BDP-ja. Tretja po velikosti pa je zvezna država New York - približno 9% BDP-ja. Torej vidimo, da je skupni delež treh najbogatejših zveznih držav kar dobrih 34% celotnega BDP. 
   
   Najrevnejše tri države po vrsti so Vermont, Wyoming in Montana z BDP-ji 31.1, 37.9 in 47.1 milijard $, kar skupaj predstavlja le 0.7% celotnega BDP. Največ revnejših držav je v centralni Ameriki, najbogatejše pa so z izjemo Teksasa večinoma na zahodni ali vzhodni obali. 
   
   Najbolj me je presenetilo dejstvo, da so razlike med posameznimi državami tako visoke. Nisem pričakoval, da je BDP Kalifornije tako zelo večji od 2. najbogatejše zvezne države, ter dejstvo, da je ta država Teksas. Po pričakovanjih pa sem opažal, da so najrevnejše države večinoma v osrednji Ameriki. 
   
\pagebreak

## Aljaska in Havaji

```{r zda_nk, echo=FALSE, warning=FALSE, results='hide', message=FALSE}
plot(ZDA.NK)
```

## Ugotovitve

   Aljaska je 5. najrevnejša zvezna država s približno 50.9 milijard $, torej le slabe 3 milijarde $ več od slovenskega BDP-ja, Havaji pa so z 82.5 milijardami $ 13. najrevnejša zvezna država. 
   
   Tu me ni nobena država pretirano šokirala. Aljaska ima le slabih 740 tisoč prebivalcev zato ima razumljivo nižji BDP. Havaji pa imajo po drugi strani s približno 1.42 milijona prebivalci in dobro razvitim turizmom razumljivo višji BDP. 
   
\pagebreak

# Analiza

## Razdelitev zveznih držav na 5 skupin

Podatke o BDP-ju po zveznih državah sem razdelil v 5 skupin, glede na višino BDP-ja. Državam, ki so najbližja povprečju svoje skupine sem dodal piko na mesto glavnega mesta ter ime zvezne države. Opisano je prikazano v spodnjem zemljevidu:

```{r analiza, echo=FALSE, results='hide', message=FALSE, warning=FALSE}
source("analiza/analiza.r", encoding = "UTF-8")
```

```{r skupine, echo=FALSE}
plot(ZEM1)
```

## Ugotovitve
V skupini z najvišjim BDP po zvezni državi je le Kalifornija, saj izrazito odstopa od povprečja. 

V skupini z drugim najvišjim BDP sta državi Texas in New York. Na zemljevidu sta označeni obe, kar ni presenetljivo, ker obe odstopata ravno enako od njunega povprečja.

V skupini s sredinskim BDP so 4 države. Najbližje povprečju je Pennsylvania s 705.4 milijard $ BDP. 

v skupini z drugim najnižjim BDP je nekaj več držav. Najbližje povprečju je Maryland z BDP 375.4 milijarde $. 

V skupini z najnižjim BDP pa je največ držav. Najbližje povprečju je Nebraska z BDP-jom 117 milijard $.

\pagebreak

## Napoved ameriškega BDP-ja do leta 2030

Za konec sem dodal še napoved ameriškega BDP v letih od 2016 do 2030 in podatke prikazal v spodnji tabeli:

```{r napoved, echo=FALSE}
kable(NAPOVED)
```

## Ugotovitve

Menim, da napovedi za prvih nekaj let niso najbolj točne. Opazil sem, da že za leto 2016 program da napoved za manjši BDP kot v letu 2015, kar se mi zdi malo verjetno. Tabelo sem pa vključil zato, ker menim, da so napovedi proti koncu tabele, precej bolj točne. 